臺灣板橋地方法院刑事判決　　　　　　　93年度易字第1009號
公　訴　人　臺灣板橋地方法院檢察署檢察官
被　　　告　乙○○
選任辯護人　陳信亮律師
上列被告因業務侵占案件，經檢察官提起公訴（93年度偵字第84
25號），本院判決如下：
    主  文
乙○○無罪。
    理  由
一、公訴意旨略以：被告乙○○自民國70年間某日起，在泰祥企
    業有限公司（以下簡稱「泰祥公司」）擔任會計兼出納人員
    ，負責記帳及款項收付業務，為從事業務之人。竟基於意圖
    為自己不法所有之概括犯意，先後為下列行為：(一)於84年1
    月25日，自華南商業銀行000000000000號（起訴書誤載為：
    「00000000000 號」，應予更正）泰祥公司活期存款帳戶，
    轉帳匯款新臺幣（下同）140 萬元（匯款手續費33元）至臺
    北縣三重市農會00000000000000號以丁○○名義開設、供被
    告使用之帳戶內，將之據為己有，並於同年月27日提領其中
    130 萬元，供己花用。(二)復於同年5 月18日，自前述華南商
    業銀行泰祥公司帳戶，匯款15萬元（匯款手續費33元）至臺
    北縣蘆洲市農會00000000000000號被告之個人帳戶內，將之
    侵吞入己。(三)又於85年6 月28日，泰祥公司股東林宏志、丁○○、甲○○因泰祥公司營運之需，分別在臺北區中小企業
    銀行蘆洲分行（以下簡稱「臺北企銀蘆洲分行」）開設0000
    000000000 號、0000000000000 號及0000000000000 號活期
    儲蓄存款帳戶作為貸款帳戶，向臺北企銀蘆洲分行貸款各50
    萬元，俟臺北企銀蘆洲分行將貸放款項撥入各該帳戶後，乙○○即於同年7 月9 日，擅自自上開帳戶各提領現金48萬元
    ，挪供己用。因認被告涉犯刑法第336 條第2 項之業務侵占
    罪嫌。
二、按犯罪事實應依證據認定之，無證據不得認定犯罪事實，刑
    事訴訟法第154 條第2 項定有明文。又認定犯罪事實所憑之
    證據，雖不以直接證據為限，間接證據亦包括在內；然而無
    論直接或間接證據，其為訴訟上之證明，須於通常一般之人
    均不致有所懷疑，而得確信其為真實之程度者，始得據為有
    罪之認定（最高法院76年台上字第4986號判例意旨參照）。
    而侵占罪之成立，以擅自處分自己持有之他人所有物，或變
    易持有之意為所有之意，而逕為所有人之行為，為其構成要
    件，雖行為之外形各有不同，要必具有不法所有之意思，方
    與本罪構成之要件相符。刑法上之侵占罪，以持有他人之物
    而實行不法領得之意思為構成條件，自必須所侵占之物，於
    不法領得以前，即已在其實力支配之下，始與持有之要素相
    符，即以被侵占之物先有法律或契約上之原因在其持有中者
    為限；至所謂他人之物，乃指有形之動產、不動產而言，並
    不包括無形之權利在內，單純之權利不得為侵占之客體，此
    據最高法院19年上字第1052號、20年上字第1573號、52年台
    上字第1418號、71年台上字第2304號著有判例可資參照。
三、公訴人認被告涉犯業務侵占罪嫌，無非係以被告於偵查中之
    供述、告訴人泰祥公司代表人丙○○之指訴、華南商業銀行
    取款憑條、匯款申請書、臺北縣三重市農會取款憑條、臺北
    企銀存款憑條、取款憑條，及泰祥公司員工（年終）薪資明
    細表、損益表、金融機構1 覽表等為據。訊據被告堅詞否認
    有何業務侵占犯行，辯稱：伊自上開華南商業銀行泰祥公司
    帳戶匯款140 萬元至臺北縣三重市農會丁○○名義帳戶後，
    提領其中130 萬元，及自臺北企銀蘆洲分行林宏志、丁○○
    、甲○○帳戶分別提領48萬元，所有款項均用以支付泰祥公
    司營業所生費用如員工薪資、年終獎金、貸款等，至84年5
    月18日自華南商業銀行泰祥公司帳戶匯款15萬元至伊個人帳
    戶，則係清償泰祥公司先前所為之借款等語。
四、經查：
  (一)被告自原任職於泰祥公司擔任會計、出納人員，負責公司款
    項收付、記帳等業務，其間於84年1 月25日，自華南商業銀
    行000000000000號泰祥公司帳戶匯款140 萬元至臺北縣三重
    市農會00000000000000號丁○○名義之帳戶後，於同年月27
    日提領其中130 萬元，又於同年5 月18日自前開華南商業銀
    行泰祥公司帳戶轉帳15萬元，匯入臺北縣蘆洲市農會000000
    00000000號被告個人帳戶內，復於85年7 月9 日，自臺北企
    銀蘆洲分行0000000000000 號、0000000000000 號及000000
    0000000 號由林宏志、丁○○、甲○○分別開設，供泰祥公
    司使用之帳戶，各領取48萬元之事實，業據被告於警詢、檢
    察官訊問及本院審理時坦承不諱，核與告訴人泰祥公司代表
    人丙○○指述之情節相符，並有華南商業銀行存款往來明細
    表、存款取款憑條、轉帳匯款申請書、臺北縣三重市農會活
    期存款取款憑條、臺北區中小企業銀行取款憑條、存款憑條
    等附卷可資佐證，應堪予以認定。
  (二)被告於泰祥公司擔任會計兼出納人員，管理公司財務期間，
    泰祥公司在華南商業銀行設有活期存款帳戶，帳號00000000
    0000號，將公司之金錢寄託華南商業銀行，依民法第603 條
    規定，推定為消費寄託（88年4 月21日修正前同條第1 項規
    定：「寄託物為金錢時，推定受寄人無返還原物之義務，但
    須返還同一數額。」），依消費寄託之法律關係，其寄託物
    即存款金錢之所有權移轉於受寄人華南商業銀行，關於寄託
    物之利益及危險，亦於寄託物交付時同時移轉，寄託人泰祥
    公司就寄託物即前開帳戶內之存款金錢不得主張所有權，僅
    得對受寄人華南商業銀行行使寄託物返還請求權或其他依消
    費寄託契約所生之債權；至受寄人提供之存摺及寄託人留存
    之印鑑章，則為行使前項債權時依憑之證物，與寄託物之所
    有權歸屬、占有或持有狀態無涉。是被告雖職司泰祥公司財
    務管理，惟泰祥公司既已將其金錢以消費寄託方式交付華南
    商業銀行，不論前開帳戶之存摺、印鑑章係由何人保管，均
    無礙於泰祥公司所寄託之金錢，於交付時即由華南商業銀行
    取得其所有權，並由華南商業銀行持有之事實，自非得以被
    告持該帳戶存摺、印鑑章行使寄託人權利，遽謂該帳戶內之
    存款金錢已在被告之持有狀態中。從而，被告先後於84年1
    月25日及同年5 月18日，持存摺、印鑑章自前開華南商業銀
    行泰祥公司帳戶，依序匯款140 萬元至臺北縣三重市農會丁○○帳戶，及匯款15萬元至臺北縣蘆洲市農會其個人帳戶之
    事實，雖經認定如前，惟被告既未曾持有上揭華南商業銀行
    泰祥公司帳戶內之金錢，即與侵占罪之以持有他人之物為要
    件不符。
  (三)而被告於94年1 月27日自臺北縣三重市農會00000000000000
    號丁○○帳戶，提領其中130 萬元現金而持有之，公訴人即
    以泰祥公司83年12月份員工薪資表、83年年終員工薪資明細
    表及前開華南商業銀行泰祥公司帳戶於84年1 月5 日、同年
    月28日曾先後經提領65萬元、50萬元之事實為據，認被告所
    提領之130 萬元，並非用以支付泰祥公司員工薪資、年終獎
    金，而係遭被告侵占。然查：上開泰祥公司員工薪資明細表
    所載員工薪資，與泰祥公司損益表上計算之數額並不相符，
    復未經任何人署名、註記以示負責，其真實性已有可疑；且
    其上列載之員工薪資，並未將股東薪資部分計入，致與泰祥
    公司實際薪資支出有異，此據泰祥公司陳明在卷，顯有重大
    瑕疵，自不得據為不利被告之認定。次依泰祥公司84年1 月
    份損益表之記載，當月員工薪資連同年終獎金應為0000000
    元，則前述於同年月5 日及28日分別提領之65萬元、50萬元
    ，猶不敷使用，何得確定該2 筆款項係用以支付員工薪資及
    年終獎金，因而排除同年月27日被告提領之130 萬元，始為
    當月泰祥公司員工薪資、年終獎金來源之可能性。又被告辯
    稱：泰祥公司84年1 月份之員工薪資，原應於次月即同年2
    月5 日發放，惟該次發薪日適逢農曆春節期間（按係正月初
    六，星期日），乃提前於同年1 月間連同年終獎金一併發放
    等語，參酌卷附華南商業銀行泰祥公司帳戶存摺往來明細紀
    錄，該帳戶於84年2 月間之支出金額，較之其他月份，確有
    偏低現象，被告所辯，尚非全然無據（至被告製作之損益表
    ，其中84年2 月份雖亦有員工薪資554968元之記載，惟同年
    1 月份之損益表亦僅列有一筆員工薪資暨年終獎金0000000
    元，而未將應於同年2 月支出之1 月份薪資列載於同年1 月
    份之損益表上；亦即，84年1 月份之薪資不論係同年1 月間
    先行支付，或於同年2 月5 日始行發放，計算上均屬84年2
    月份之損益，被告並未重複列載或計算）。況依上開華南商
    業銀行泰祥公司帳戶之存摺往來明細表所示，該帳戶自84年
    1 月起至6 月止半年間，其提領金額依序為：0000000 元、
    0000000 元、0000000 元、0000000 元、0000000 元及
    0000000 元；其中84年1 月間支出金額雖較其他月份為高，
    惟當月適逢農曆春節前發放員工年終獎金之際（按84年1 月
    30日為除夕），是該月提領款項較之其他月份為高，並無悖
    於常理；況前開帳戶於同年3 月間亦有支出逾300 萬元之提
    領紀錄，則被告於同年1 月25日自華南商業銀行泰祥公司帳
    戶轉出140 萬元至臺北縣三重市農會丁○○帳戶，旋於同年
    月27日提領其中130 萬元，與前開華南商業銀行泰祥公司帳
    戶同時期支領狀況對照以觀，尚難認有異常提領現象。公訴
    人以未經有權製作人簽名確認之泰祥公司員工薪資表，及金
    額與泰祥公司損益表員工薪資項目顯然不符之提款紀錄，遽
    指前述130 萬元之提款係遭被告挪供己用，殊嫌率斷。
  (四)至前揭臺北企銀蘆洲分行林宏志、丁○○、甲○○之帳戶，
    係因應泰祥公司營運需求，為辦理貸款而開設，並以所貸得
    之款項轉借泰祥公司作為營業資金，業經證人丁○○、甲○○於本院審理時具結證述屬實（見本院94年4 月21日審判筆
    錄）；參以前開華南商業銀行泰祥公司帳戶於85年6 月28日
    之存款餘額僅68042 元，有該帳戶存摺往來明細可佐，斯時
    泰祥公司確有資力較為薄弱之跡，益徵前述臺北企銀蘆洲分
    行之貸款，確係為泰祥公司營業上特殊目的而為。而上開貸
    款其中借款人之一即林宏志既為泰祥公司之負責人，實際從
    事泰祥公司之經營、管理，就泰祥公司營運、資金狀況當知
    之甚詳，倘前述貸款其中幾近全數之144 萬元經被告提領後
    ，並未用於泰祥公司之營運，其借款原定目的勢將落空，而
    有另覓資金之必要，則身為泰祥公司負責人之林宏志豈有絲
    毫未覺，歷經多年未有任何異議之理。況被告任職泰祥公司
    管理公司財務期間，均將所經手之款項收付情形，登載於現
    金帳上，再按月統計製作損益表，此有泰祥公司現金帳、損
    益表等存卷為憑。尤以公訴人所指遭被告擅自轉出、提領之
    款項，其匯款、提領時間距泰祥公司提起告訴之92年12月31
    日已有7 年之遙，難期有其他證據資料可供查證，則關於被
    告自前開華南商業銀行泰祥公司帳戶、臺北縣三重市農會丁○○帳戶或臺北企銀蘆洲分行林宏志、丁○○、甲○○等帳
    戶轉出、提領款項之用途、流向，非經核對其現金帳實無從
    遽予斷定；而此等會計帳冊應以由公司保管者為常，實則泰
    祥公司84年度、85年度之損益表確係在泰祥公司保管中，倘
    被告有意隱匿各該年度之現金帳以避免查核，實無復將根據
    現金帳統計而得之損益表留置泰祥公司徒增風險之可能。茲
    泰祥公司84年度、85年度之現金帳既已逸失，倘責令被告就
    其於數年前曾經手、歷時7 年以上均無人異議之款項，精確
    指出其流向，非僅強人所難，更將有失公允。
五、綜上所述，被告持華南商業銀行泰祥公司帳戶之存摺、印鑑
    章，以泰祥公司名義行使寄託人之權利，先後申請自該帳戶
    轉帳匯出140 萬元及15萬元時，並無先持有該帳戶內金錢存
    款之事實，而與侵占罪持有他人之物之構成要件不符；而被
    告於84年1 月25日自前開帳戶轉出140 萬元後提領其中130
    萬元，及於85年7 月9 日自臺北企銀蘆洲分行林宏志、丁○○、甲○○帳戶提領共計144 萬元之行為，依公訴人所提事
    證，尚不足使被告之主觀不法所有意圖，達到無所懷疑，得
    確信其為真實之程度。況依公訴人所指，被告係擅自由臺北
    縣三重市農會丁○○帳戶內提領現金130 萬元，及自臺北企
    銀蘆洲分行林宏志、丁○○、甲○○等人之帳戶內各提領現
    金48萬元後，將之侵吞入己；惟倘被告係未經授權或同意擅
    自提領上開現金，則其持有各該筆款項即無法律或契約上之
    原因，而非合法持有，當與侵占罪之構成要件有間，至其非
    法持有後之處分行為，更非得以刑法侵占罪名相繩。本案復
    查無其他積極證據可資證明被告確犯業務侵占罪，揆諸首開
    法條規定及判例要旨，核屬不能證明被告犯罪，即應為無罪
    之諭知，以昭審慎。
據上論斷，應依刑事訴訟法第301 條第1 項，判決如主文。
本案經檢察官蔡元仕到庭執行職務。
中　　華　　民　　國　　94　　年　　12　　月　　7 　　日
                        臺灣板橋地方法院刑事第一庭
                            審判長法　官  鄭  水  銓
                                  法  官  陳  福  來
                                  法  官  廖  怡  貞
以上正本證明與原本無異。
如不服本判決，應於判決送達後10日內，向本院提出上訴狀，上
訴於臺灣高等法院。
                                  書記官  陳  淑  芳
中　　華　　民　　國　　94　　年　　12　　月　　7 　　日
